臺灣臺中地方法院民事判決　　　　九十三年度重訴字第二０六號
　　原　　　告　　己○○
　　被　　　告　　丁○○
　　訴訟代理人　　林春祥律師
　　被　　　告　　信義房屋仲介股份有限公司
　　兼法定代理人　甲○○
　　被　　　告　　乙○○
　　上三人共同訴訟代理人
上列當事人間請求所有權移轉登記事件，本院於民國94年10月31
日言詞辯論終結，判決如下：
    主　　文
被告丁○○應於原告給付新台幣壹佰伍拾萬元之同時，將坐落台
中市○區○○○段第壹零陸肆之貳（地目建、面積貳貳伍平方公
尺）、第壹零陸肆之壹參伍（地目建、面積壹參柒平方公尺）、
第壹零陸肆之壹參陸（地目建、面積壹零玖平方公尺）、第壹零
陸肆之壹參柒（地目建、面積壹壹貳平方公尺）、第壹零陸肆之
壹參捌（地目建、面積壹壹肆平方公尺）、第壹零陸肆之壹參玖
（地目建、面積壹參柒平方公尺）土地之所有權全部移轉登記予
原告。
原告其餘請求駁回。
訴訟費用由被告丁○○負擔五分之四，餘由原告負擔。
    事實及理由
壹、原告主張：
一、原告於民國91年1月31日經由仲介公司即被告信義房屋仲介
    股份有限公司（以下稱信義公司），向被告丁○○買受座落
    台中市○區○○○段1064之2地號土地一筆（現因建築新屋
    需要經雙方同意將該地號辦理土地分割，除原地號外增加同
    段1064之135、1064之136、1064之137、1064之138、1064之
    139地號等共6筆土地，以下稱系爭土地），買賣價金為新台
    幣（下同）二千一百二十二萬二千元，並由被告乙○○任雙
    方買賣之共同委託代書，原告業已給付二次買賣期款（即定
    金款七十萬元及用印款八十萬元）合計一百五十萬元。
二、被告丁○○、乙○○為配合原告辦理清償系爭土地原貸款之
    需，三方曾於91年10月11日會同至訴外人合作金庫美村分行
    （下稱合作金庫，前台中市第一信用合作社三民分社，嗣經
    合作金庫合併）洽辦原貸款及抵押權承擔事宜，當日合作金
    庫經理即證人戊○○原則上已口頭同意接洽事宜，然囑咐必
    須辦理建築執照為要件，因合作金庫於系爭土地上有地上權
    及抵押權之設定登記，為保障其權利，需向其申請出具地上
    權興建同意書，憑供辦理原始起造人申請建築執照，確保合
    作金庫之原有權益，惟被告丁○○及乙○○等為達目的，竟
    未事先告知原告或徵得原告同意，於92年3月7日由被告丁○○逕自出具切結書，載明於系爭土地上擬興建房屋之需，向
    合作金庫申請核發地上權設定同意興建房屋證明書，以資興
    建房屋後再辦理建物分戶貸款來清償原貸未償餘額等；合作
    金庫因而核發同意書面，載明同意被告丁○○於建物完工後
    ，辦理建物分戶貸款償清未償之土地貸款餘額，則被告丁○○上開所為，顯然拒絕辦理系爭土地之所有權移轉登記予原
    告，致使原告無法向銀行辦理抵押貸款代償手續，係被告違
    約在先，因為原告係於同年3、4月間親至合作金庫洽商承擔
    原貸款、承接原抵押債務、及報告申請建築執照之進度時，
    證人戊○○始告知上情，為此原告既無法取得系爭土地所有
    權、藉而辦理抵押設定事宜，自毋須再辦理原抵押債務承擔
    事宜，祇要按原貸款本金續予繳息即可，故買賣合約後附補
    充約定書第十三條所載原告應於92年3月10日前代償被告丁○○之貸款約定乙節，已無拘束力。嗣後被告丁○○藉詞反
    悔，拒不配合辦理後續產權移轉事宜，以至拖延涉訟迄今，
    對原告而言顯然極不公平。
三、又訴外人合作金庫戊○○經理於鈞院審理時亦明確證述，若
    被告丁○○尚未償清前抵押貸款之前，於建築執照取得前、
    後之起造人名義亦不得擅自變更第三人，否則其將即採取必
    要之保全措施等語。再者，91年10月11日兩造前去訴外人合
    庫金庫洽辦原貸款及抵押權承擔事宜，訴外人合作金庫戊○○經理僅係依當時經濟景氣初估系爭土地最高貸至一千四、
    五百萬元，至第三人（包含原告在內）若欲向該銀行辦理抵
    押貸款，亦必須先將系爭土地從被告丁○○名義變更移轉至
    該第三人名義後，再持新所有權人之名義之土地權狀暨建築
    執照，以第三人為借款人名義設定抵押申辦貸款手續，是本
    件原告如無法辦理所有權移轉登記，將無法辦理抵押設定及
    依約清償貸款。
四、原告於知悉被告丁○○於92年3月7日逕自開立切結書，申請
    合作金庫准發給地上權設定同意興建房屋證明書乙節，猶備
    齊相關貸款資料向其他金融機構請求貸款估價，已有二至三
    家以上銀行，含被告丁○○指定之聯信商業銀行復興分行，
    均表示同意承貸，豈料被告丁○○、乙○○竟拒不配合辦理
    系爭土地增值稅申報及所有權移轉暨抵押權設定等登記，甚
    且還向聯信商業銀行偽稱原告與被告丁○○間已無買賣關係
    ，企圖阻擾原告貸款及對保手續之進行，故原告雖有收到被
    告丁○○寄發之存證信函，但由於被告丁○○沒有履行移轉
    所有權登記給原告，致無法向合作金庫辦理抵押貸款代償及
    給付後續買賣價款餘額，其過咎不在原告。
五、另就系爭不動產買賣，雙方約定之付款條件中訂明第三次款
    即完稅時要付一百五十萬元（其中土地增值稅約八十多萬元
    ，須由地主自繳），而被告乙○○須將原告及被告丁○○用
    印之土地增值稅申報書向臺中稅捐處辦理申報，然後由稅捐
    處開立之土地增值稅繳款書後，由被告丁○○全數自行繳納
    完畢後，由乙○○向稅捐處辦理完稅證明，再持該完稅證明
    書及土地增值稅繳款收據，向原告請求給付第三次款一百五
    十萬元之外，再向臺中市中山地政事務所登記課辦理土地所
    有權移轉登記，然迄今被告乙○○仍拒未辦理該土地增值稅
    申報，原告自不可能於系爭土地產權未明及毫無保障下，任
    意給付第三次款一百五十萬元。
六、原告認系爭土地之買賣有「陷入膠著」之主因：係被告丁○○出賣系爭土地給原告後，欲變更買賣契約內容，雖於91年
    9月12日雙方同意向台中市稅捐稽徵處申請撤銷系爭土地現
    值申報之同時，但有同時合意由被告乙○○再持空白土地增
    值稅申報書及公定買賣契約經雙方「重新」用印，備日後辦
    理系爭土地之所有權移轉登記之需；另系爭土地所有權狀正
    本、所有權移轉登記所須之文件及資料，如印鑑證明書正本
    、地價稅單、身份證影本資料等件，早於買賣契約簽約當日
    91年1月31日已備證用印，由被告丁○○交給被告乙○○親
    自收執保管，然上開「空白」土地增值稅申報書及公定買賣
    契約書，被告乙○○迄未持向台中市稅捐處「重新」申報或
    向中山地政事務所「送件」，因而無法履行辦理系爭土地之
    所有權移轉登記給原告。又被告乙○○未經原告之同意，擅
    自違反約契約第四條之約定，將系爭土地之所有權狀正本交
    還給被告丁○○後，由丁○○於92年8月間持向原聯信商銀
    （即現合併後之新光商業銀行股份有限公司）轉貸，此由被
    告丁○○於92年10月28日主動電邀原告面告上情，而於契約
    補記「民國92年11月29日地主同意買主代刻印章，提供書寫
    買賣契約書予銀行貸款之用。見證人蕭漢平、陳永和」等情
    ，此為被告等所不否認，並有土地登記簿謄本附卷可佐。又
    被告訴訟代理人郭賢傳律師於94年1月24日審理時陳稱：原
    告所告訴之刑事案件，已經發回「續行偵查」等語，即足認
    被告等涉有犯罪嫌疑。本事件訴訟迄今，原告於開庭時多次
    以口頭陳述及於訴狀中提出聲請：被告乙○○等應提出該上
    述之資料及文件到院，證明渠有無違反買賣契約約定第四條
    第三項及【第一次款簽約】項下（一）、第六條產權登記第
    一項、及第四條【第三次款完稅】項下（一）約定之情事，
    以免日後遭被告等共同湮滅證據、侵害原告權利而造成無法
    挽回之損害等語。
七、被告丁○○履經原告催請，拒不辦理土地增值稅申報及不動
    產所有權移轉登記等，被告丁○○顯然違反出賣人應盡之義
    務，而被告信義房屋仲介股份有限公司、被告乙○○、被告
    甲○○等明知未經買賣雙方同意，不得交還上開證件予被告
    丁○○，係違反買賣契約第四條約定，為此請求被告等應將
    系爭土地辦理所有權移轉登記予原告。並聲明：坐落台中市
    南區○○○段1064之135、1064之136、1064之137、106 4之
    138、1064之139地號等共6筆土地移轉登記於原告等語，並
    提出不動產買賣契約書影本一件、地籍圖謄本影本一件
    、土地登記簿謄本影本六件、戶籍謄本影本一件、合作金庫
    92年3月19日出具之同意書影本一件、委託書暨印鑑卡影本
    一紙、合作金庫銀行美村分行函影本一紙、92年2月27日委
    託請領建照之委託書影本一紙、92中工建建字第0497、0498
    、0499、0500、0501、0502號建造執照影本各一件、92年3
    月7日切結書影本一件、原告寄給被告乙○○文件影本一件
    、原告寄發之存證信函第1218號、第07690號、第13557號、
    第19037號等、建築線剖面圖影本一件、定期測量通知書影
    本一件為證，及聲請傳訊證人戊○○、丁○○、乙○○。
貳、被告信義房屋公司、甲○○、乙○○則以：
一、原告依買賣法律關係請求被告將土地所有權移轉登記予原告
    ，惟被告三人並非系爭土地之所有權人，亦非買賣契約之當
    事人，被告既非契約當事人，原告對被告信義房屋公司、乙○○、甲○○之請求，於法不合。
二、據悉系爭土地之買賣契約，因原告未依約給付買賣價金，經
    被告丁○○一再定期催告給付，原告均置之不理，出賣人即
    被告丁○○依法於九十二年六月十二日解除買賣契約等語置
    辯，並聲明請求駁回原告之訴等語，並提出民事委任狀三紙
    為證。
參、被告丁○○則以：
一、原告與被告丁○○於91年1月31日就系爭土地訂立買賣合約
    書，依合約書買賣補充約定第八條約定：「買方（指原告）
    至遲應於民國91年10月10日前完成代償乙方（指被告丁○○
    ）原貸，塗銷抵押權之手續，屆時若無法完成，願依合約書
    第九條處理。」；復於91年11月11日約定：「十三、雙方合
    意甲方至遲應於92年3月10日前完成代償乙方貸款手續，屆
    期若未完成，則甲方同意已付價款由乙方沒收，雙方解除買
    賣契約。」此見合約書之約定至明。然原告未依合約書履行
    於92年3月10日前代償系爭土地之貸款，被告先後寄發存證
    信函催告原告履行代償貸款手續，其中於92年5月21日之臺
    中英才郵局7613號存證信函內表明逾期依法解除契約，不另
    通知，原告仍未履行。嗣後，被告乃於93年2月2日再次以臺
    中大全街郵局79號存證信函通知原告已解除合約，再以此訴
    狀之送達為解除本件買賣契約之意思表示，兩造間買賣契約
    ，既因原告違約未履行契約約定先辦理代償貸款手續，被告
    丁○○即無移轉系爭土地所有權之義務，且經被告依法解除
    買賣契約，原告自無從請求被告辦理所有權移轉登記之權利
    ，況系爭土地買賣價款總計二千一百二十二萬二千元，原告
    尚未付清第三次款及第四次款，尤無請求辦理所有權移轉登
    記之權利。但如鈞院認為原告之請求有理由，被告丁○○要
    為同時履行抗辯，原告應給付其餘價金始得請求移轉系爭土
    地之所有權登記。
二、兩造於九十一年八、九月間與代書丙○○、乙○○一起去合
    作金庫美村支庫，與證人戊○○經理及張姓放款承辦人洽談
    以系爭土地辦理抵押貸款，原告要求貸款二千二百萬元，合
    作金庫只能核貸一千四、五百萬元，原告認為貸款額度不夠
    ，致未辦貸款，原告所稱合作金庫戊○○經理欣然同意云云
    ，並非實在，被告丁○○為配合原告辦理貸款，應原告要求
    向合作金庫申請出具同意書及向台中市政府申請建築執照，
    並無違約隱匿情事。況依合約書第四款付款約定(三)：「乙方
    原有金融貸款，甲方同意由其申貸之金融機構於約定撥款日
    代為轉帳清償」，第五款貸款約定第五點約定：「甲方最遲
    應於完稅後二十一個工作日內辦妥金融機構貸款與撥款手續
    ，並支付乙方交屋款，如因甲方貸款條件不符或貸款金額不
    足時，屆時甲方仍應以現金一次付清交屋款」，原告未向金
    融機構辦理貸款，更未於92年3月10日前以現金付清買賣價
    款，被告丁○○尚無移轉所有權之義務；原告既違反兩造補
    充買賣契約之上開約定，且經被告解除兩造間買賣契約，原
    告訴請辦理系爭土地之所有權移轉登記即無所憑。至切結書
    係訴外人合作金庫與被告丁○○之關係，非與原告之關係，
    自不影響被告之解約。
三、被告原以系爭土地向原台中市第一信用合作社辦理抵押貸款
    二千七百萬元，91年1月31日與原告簽訂買賣契約後，即陸
    續清償貸款，僅餘一千六百餘萬元未償，嗣因原告未履約，
    被告利息負擔未見減輕，始於92年9月間改向聯信商業銀行
    辦理抵押貸款，原告辯稱聯信商銀早已同意貸款給伊，因被
    告不願配合，並向該行偽稱兩造已無買賣關係，顯係不實。
    並聲明請求駁回原告之訴等語，及提出存證信函影本五件為
    證。
肆、兩造不爭執事項：業據兩造提出不動產買賣契約書暨補充約
    定影本一件、土地登記簿謄本影本六件、合作金庫92年3月
    19  日出具之同意書影本一件、委託書暨印鑑卡影本一紙、
    合作金庫銀行美村分行函影本一紙、92年2月27日委託請領
    建照之委託書影本一紙、92中工建建字第0497、0498、0499
    、0500、0501、0502號建造執照影本各一件、92年3月7日切
    結書影本一件、原告寄發之存證信函第1218號、第07690號
    、第13557號、第19037號等附卷為憑，堪信屬實。
   一、原告於91年1月31日經被告信義公司，向被告丁○○買受
       系爭土地，價金二千一百二十萬二千元，原告業已給付
       第一、二次期款合計一百五十萬元。
   二、兩造嗣後訂立補充約定十三點，其中第八點約定：「買
       方（指原告）至遲應於民國91年10月10日前完成代償乙
       方（指被告丁○○）原貸，塗銷抵押權之手續，屆時若
       無法完成，願依合約書第九條處理。」；於91年11月11
       日約定：「十三、雙方合意甲方至遲應於92年3月10日前
       完成代償乙方貸款手續，屆期若未完成，則甲方同意已
       付價款由乙方沒收，雙方解除買賣契約。」。
   三、被告丁○○未事先知會原告或徵得原告同意，於92年3月
       7  日逕自出具切結書，載明於系爭土地上擬興建房屋之
       需，向合作金庫申請核發地上權設定同意興建房屋證明
       書，以資興建房屋後再辦理建物分戶貸款來清償原貸未
       償餘額等；合作金庫因而核發同意書面，載明同意被告
       丁○○於建物完工後，辦理建物分戶貸款償清未償之土
       地貸款餘額。
伍、法院之判斷：本件兩造爭執重點厥為依買賣契約約定及補充
    約定之記載，被告丁○○有無先行移轉系爭土地所有權之義
    務？本件原告未向金融機構辦理貸款，未於92年3月10日前
    完成代償貸款手續，被告丁○○是否即得據以解除兩造買賣
    契約？
一、依買賣契約約定及補充約定之記載，被告丁○○有先行移轉
    系爭土地所有權之義務。
    按解釋意思表示應探求當事人之真意，不得拘泥於所用之辭
    句，民法第98條定有明文。意思表示不明確，使之明確，屬
    意思表示之解釋；意思表示不完備，使之完備，屬意思表示
    之補充。前者可減少爭議，後者可使意思表示之無效減至最
    低程度。意思表示解釋之客體，為依表示行為所表示於外部
    之意思，而非其內心之意思。當事人為意思表示時，格於表
    達力之不足及差異，恆須加以闡釋，至其內心之意思，既未
    形之於外，尚無從加以揣摩。故在解釋有對話人之意思表示
    時，應以在對話人得了解之情事為範圍，表意人所為表示行
    為之言語、文字或舉動，如無特別情事，應以交易上應有之
    意義而為解釋，如以與交易慣行不同之意思為解釋時，限於
    對話人知其情事或可得而知，否則仍不能逸出交易慣行的意
    義。解釋意思表示端在探求表意人為意思表示之目的性及法
    律行為之和諧性，解釋契約尤須斟酌交易上之習慣及經濟目
    的，依誠信原則而為之。關於法律行為之解釋方法，應以當
    事人所欲達到之目的、習慣、任意法規及誠信原則為標準，
    合理解釋之，其中應將目的列為最先，習慣次之，任意法規
    又次之，誠信原則始終介於其間以修正或補足之。最高法院
    著有88年度台上字第1671號判例足參。本件兩造於91年1月
    31日訂立系爭土地買賣契約，依該契約之記載固無明確訂定
    被告丁○○應於何時將系爭土地辦理所有權移轉登記予原告
    ，惟依買賣契約第四條付款約定以下之約定、買賣補充約定
    第八條約定：「買方（指原告）至遲應於民國91年10月10日
    前完成代償乙方（指被告丁○○）原貸，塗銷抵押權之手續
    ，屆時若無法完成，願依合約書第九條處理。」等約定以觀
    ，對之以買賣雙方所欲達成之目的及誠信原則介於其間以修
    正補足之，雙方訂約時真意應係被告丁○○應將系爭土地辦
    理所有權移轉登記予原告，始得由原告申貸、續清償原貸餘
    額及塗銷抵押權登記，始足以達成雙方締約目的；且買賣雙
    方縱為補充約定事項，除就原買賣契約未約定事項為補充令
    其完足者外，如原契約已約定事項，補充約定實不宜反於締
    約當時真意，致與原約定意旨相悖而無從判定違約歸屬，始
    符情理。
二、原告未於92年3月10日前完成代償貸款手續，被告丁○○是
    不得據以解除兩造買賣契約。
    本件參酌買賣契約第四條付款約定第三點、【第三次款完稅
    】等項之約定，對於系爭土地之增值稅申報最早約定由被告
    丁○○繳納並申報，惟查被告丁○○無法完成，嗣經於九十
    一年九月十日始為補充約定，又未完成，再補充約定第十點
    「雙方合意於『完稅後』至遲於91年8月11日乙方應清償原
    貸款000000000元」等語。嗣雖於91年9月10日兩造於補充書
    12  點中明定申報增值稅之動作撤銷，惟要求原告仍要先辦
    理『貸款』，而要辦理系爭土地貸款就必須被告丁○○配合
    申請建照執照，亦必須是原告成為土地所有權人後才可以辦
    理，或是依所有權人之名義申請該建造執照始符原契約之約
    定；如被告丁○○不願辦理土地所有權移轉予原告，又要求
    原告仍要先辦理貸款，似與當事人締約當時真意有違，如依
    此解釋契約及補充約定第13點，該補充約定將註定原告要違
    約。另參酌證人戊○○證述被告丁○○辦理出具切結書、同
    意書及申辦建造執照時未通知原告在場等語、證人丙○○及
    被告乙○○之陳述，及原告亦堅稱事前不知等情，堪信其事
    前確未被告知，被告丁○○上開所為已使原告無從辦理移轉
    系爭土地所有權並藉以向金融機構申請核貸，堪以認定；嗣
    92年5月間系爭土地上建屋之建照執照始經主管機關核發，
    且是建造所有權人（即被告丁○○）申請，此時原告無從以
    自己名義申辦貸款，況建築權益仍由被告丁○○所有，如被
    告未以自己名義為原告續辦貸款事宜核與誠信有違，此參酌
    92年3月10日以後雙方仍陸續協商，甚至同年7、8月間曾前
    往南區公所調解、同年11月29日買賣雙方仍有約定同意代刻
    印章等節以觀，則被告丁○○能否援引補充約定第13點及其
    以存證信函通知解約，抗辯原告違約並據以解除契約，即非
    合理，原告此部分主張堪以採信。惟被告丁○○於審理中陳
    稱，如原告上開請求為有理，即為同時履行抗辯，原告應同
    時交付買賣價金餘款00000000元，但依兩造買賣契約第四條
    【第三次款：完稅】（一）及【第四次款：交屋】（二）、
    第五條貸款約定第五點約定：「甲方最遲應於完稅後二十一
    個工作日內辦妥金融機構貸款與撥款手續，並支付乙方交屋
    款，如因甲方貸款條件不符或貸款金額不足時，屆時甲方仍
    應以現金一次付清交屋款」等綜合以觀已然約定：系爭土地
    之所有權移轉登記完竣後三個工作日後，原告始須清償原貸
    、完成抵押權塗銷，同時辦理交屋等觀，被告丁○○同時抗
    辯原告應給付第三次款一百五十萬元，原告始得請求移轉系
    爭土地所有權登記，原告逾此範圍之請求即屬無據，應予駁
    回。
三、又被告信義房屋公司為本件系爭土地買賣之仲介人、被告甲○○為該公司之法定代理人，依買賣契約第四條約定，被告
    乙○○為兩造共同委託之信義土地登記專業代理人事務所之
    代書，買賣雙方簽訂買賣契約當日，被告丁○○固已將系爭
    土地之所有權狀正本交予被告等三人保管，此有買賣契約書
    第四條約定可佐，復為兩造所不爭執。縱被告信義房屋公司
    、甲○○、乙○○嗣後將上開權狀正本交還被告丁○○致其
    後已向聯信商業銀行復興分行轉貸等情，業據原告提出土地
    登記簿謄本影本之記載為憑，惟依買賣契約第四條第三項之
    約定，僅係規範買賣雙方之約定，原告對被告信義房屋仲介
    股份有限公司、乙○○、甲○○等尚無從以買賣契約為請求
    之依據，原告亦無法舉證證明其與被告丁○○產生糾紛，被
    告信義房屋公司等三人依該買賣契約而有何應負賠償之依據
    ，原告此部分之請求即屬無據，應予駁回。
陸、本件事證已臻明確，兩造所為之其他主張、陳述並所提之證
    據，經審酌後，認均與本件之結論無影響，不再一一論述，
    併予敘明。
柒、據上論結，本件原告之訴為一部有理由，一部無理由，依民
    事訴訟法第79條，判決如主文。
中　　華　　民　　國　　94　　年　　11　月　　14　　日
                  民事第一庭    法  官  張惠立
正本係照原本作成。
如對本判決上訴，須於判決送達後20日內向本院提出上訴狀。
中　　華　　民　　國　　94　　年　　11　月　　18　　日
                                 書記官
